【裁判字號】    97,簡上,22
【裁判日期】    980630
【裁判案由】    給付租金等
【裁判全文】
臺灣苗栗地方法院民事判決          97年度簡上字第22號
上  訴  人  丁○○
                      號2樓
            戊○○
            己○○
                      3號9樓
共      同
訴訟代理人  張智宏律師
複代理人    丙○○
被上訴人    甲○○
訴訟代理人  乙○○
上列當事人間請求給付租金等事件，上訴人對於民國97年3 月28
日本院苗栗簡易庭96年度苗簡字第761 號第一審判決提起上訴，
本院於民國98年6 月17日言詞辯論終結，判決如下：
    主  文
上訴駁回。
第二審訴訟費用由上訴人負擔。
    事  實
一、上訴人主張：坐落苗栗縣三義鄉○○段593 、584 、585 、
    885 、886 及887 地號等6 筆土地（下稱系爭土地）為訴外
    人羅肇炘、羅肇濱、羅肇浤、羅肇銓、羅振鵬及羅國華所共
    有，羅肇國前於民國85年間單獨將系爭土地出租予被上訴人
    ，約定租賃期間自85年1 月1 日起至同年12月31日止，租金
    為每月新台幣（下同）5,000 元。租期屆滿後，羅肇國與被
    上訴人雖未再訂立書面租賃契約，惟被上訴人仍依原約定金
    額繼續給付租金使用系爭土地，足見羅肇國與被上訴人間之
    租賃契約已變更為不定期租賃契約。嗣羅肇國於94年間死亡
    ，原租賃契約之權利義務則由其繼承人即上訴人等依法承受
    。原租賃契約多年來均未調整租金金額，然系爭土地之公告
    現值已從86年之每平方公尺5,000 元調高為96年之6,500 元
    ，可證系爭土地之交易價值已大幅提升。且系爭土地之東、
    南側為民宅，道路可通往三義鄉○○路○路旁即為市場，是
    系爭土地位處住宅區，交通便利；又被上訴人將部分土地供
    作製材廠營利使用，其利用系爭土地之經濟價值甚高，是原
    約定之租金每月5,000 元，顯已過低。另被上訴人雖於94年
    間自行調高租金為每年70,000元，即每月5,833 元，惟此乃
    被上訴人單方之調升，上訴人並未同意，是原審以上訴人業
    已同意調漲租金為每年7 萬元，而於系爭土地94年至96年之
    公告現值及申報地價均未調整之情況下，認上訴人請求調漲
    租金無理由，容有誤會。況系爭土地近年來之地價稅已隨土
    地價值之調升而提高，調漲後之租金7 萬元亦與上訴人應繳
    納之地價稅額不相當。再者，系爭土地並非土地法第97條所
    指之「城市地方」，且被上訴人亦將系爭土地上之部分房屋
    供作營業使用，不符同條「供住宅用房屋」要件，是本件調
    整租金自不受該條「應以申報地價年息10％為限」之限制。
    又土地之公告現值為直轄市及縣市地政機關就轄區內土地，
    分別區段、地目、地價等級，經常調查地價動態及市價而每
    年編製之土地現值表，較符合交易價值，故土地之租金亦應
    以公告現值作為計算基準為宜。是綜合系爭土地之地理位置
    、使用價值、土地價值及稅金之增漲幅度等因素，認本件租
    金應以系爭土地之公告現值5 ％計算，方為合理，亦即每月
    租金至少應為27,504元【計算式：1015.54 平方公尺×公告
    現值6,50 0×5 ％＝330,050.5/年；330,050.5 ÷12≒27,5
    04 /月，元以下四捨五入，下同】，故上訴人請求調整租金
    為每月2 萬元，自屬合理。並聲明：(1)原判決不利上訴人部
    分廢棄；(2)上開廢棄部分，被上訴人承租上訴人等所共有坐
    落苗栗縣三義鄉○○段583 、584 、585 、885 、886 、88
    7 等6 筆地號土地，面積1015.54 平方公尺之租金，應自96
    年9 月1 日起調整為每月2 萬元。
二、被上訴人則以：被上訴人於94年已依上訴人之要求將原租金
    每月5,000 元調漲為5,833 元，而上訴人現於系爭土地地價
    稅、公告現值及申報地價均未調整之情況，再度要求調漲租
    金為每月2 萬元，顯不合理。且該租金額換算該年度申報地
    價之年息即高達18.5％，已違反土地法第97條、第105 條土
    地租金不得超出土地申報總價年息10％之規定。另系爭土地
    並非屬商業區，坐落其上之大昌製材廠房面積僅占系爭土地
    之19.5％，大部分僅供堆放木材、物品，並未全數作營業使
    用，且系爭土地與主要道路相距50公尺，路旁有他人之房屋
    及土地公廟阻隔，高速公路從旁穿越亦不利居住。而且目前
    景氣低迷，被上訴人僅賴為他人鋸木為生，為經濟上之弱者
    ，上訴人之請求顯無理由。並聲明：駁回上訴人之上訴。
    理  由
一、上訴人之被繼承人羅兆國就系爭583 、584 、585 、885 、
    886 、887 地號等6 筆土地，與被上訴人定有不定期之租賃
    契約，由被上訴人承租系爭土地作為製材廠及住宅用地。嗣
    羅兆國死亡，由上訴人承受該不定期租賃契約之權利義務等
    事實，為兩造所不爭執，自堪信為真實。
二、本院為行集中審理協同兩造整理爭點為：上訴人主張系爭土
    地租金與地價顯不相當，請求依民法第442 規定調整租金，
    有無理由？
（一）按租賃物為不動產者，因其價值之昇降，當事人得聲請法
      院增減其租金。但其租賃定有期限者，不在此限；民法第
      442 條定有明文。前條所謂價值之昇降，係指租賃物本身
      之價值，於租賃契約成立後有昇降者而言；次按租賃物為
      不動產者，其價值如有昇漲，出租人依法本得為增租之請
      求，至所加租額之多寡，應以土地繁榮之程度及鄰地租金
      之比較等情形為標準（最高法院26年滬上字第4 號判例、
      20年上字第283 號判例意旨參照）。基地租金之數額，除
      以基地申報地價為基礎外，尚須斟酌基地之位置，工商繁
      榮之程度，承租人利用基地之經濟價值及所受利益等項，
      並與鄰地租金相比較，以為決定（最高法院68年度台上字
      第3071號判例意旨足參）。是租賃契約成立後，倘因情事
      變更而有調漲租金之必要，除以土地之地價為基礎外，尚
      須斟酌土地之位置，工商業繁榮之程度、承租人利用土地
      之經濟價值及所受利益，並與鄰地租金相比較等項，以決
      定之。
（二）上訴人固不否認被上訴人曾於94年將租金由每年之6 萬元
      調升為7 萬元，惟主張此乃被上訴人片面之決定而非兩造
      之合意等語，並提出昇陽法律事務所94年10月13日發文之
      94年度昇律字第941013號函為證（原審卷第19頁）。然依
      該律師函所載「今年度陳員本同意將權年度租金調整為7
      萬元，然至目前為止，僅支付2 萬元之租金，經數次催促
      ，其仍拒絕支付全部租金」等語，可見發函者即上訴人之
      被繼承人羅肇國等人已同意94年度之租金調升為7 萬元甚
      明。再者，上訴人雖以上開律師函表示將調漲租金為土地
      公告現值之年息10％，但於發出上開律師函後，上訴人於
      96年9 月間提起本件訴訟時，卻仍以每年7 萬元即每月5,
      833 元作為請求95年度及96年1 月至8 月租金之計算依據
      ，並於原審審理期間，收取7 萬元作為95年度之租金，此
      業經上訴人於本院行準備程序時自承在卷（卷第125 頁）
      ，益證每年租金調升為7 萬元係經兩造合意之結果無疑。
      縱如上訴人所述，被上訴人於94年間未經上訴人同意而單
      方將租金調整為每年7 萬元，但上訴人既於事後接受被上
      訴人支付7 萬元作為94、95年度之租金，足證上訴人就該
      租金之調整已為默示之同意，至為灼然。詎上訴人於收受
      2 期之租金後始為相反之主張，顯有違誠信原則。故兩造
      既於94年間即有調整租金為每年7 萬元之合意，則本院審
      酌系爭土地價值是否有昇降之情事，自應以95年起迄今之
      價值有無昇降作為判斷基準。準此，原審以系爭土地自94
      年起至96年止系爭土地之價值有無變動作為判斷依據，並
      無違誤。
（三）復參以本院依職權向苗栗縣稅捐稽徵處所調取系爭土地之
      地價稅、申報地價及公告現值等資料（卷第64至67頁），
      系爭土地之申報地價及公告現值於94年起至97年止並未調
      整，各均為每平方公尺1,280 元及6,500 元，自難認系爭
      土地之交易價值於94年調漲租金後有提升。再系爭583 、
      584 及585 地號土地係被上訴人承租作為製材廠使用，土
      地上築有鐵皮倉庫堆放木材，作為代客鋸木頭之用，另有
      一層磚造鐵皮屋頂之建物，係被上訴人居住使用，建物後
      方為農田。系爭88 5、886 及887 地號土地係製材廠前方
      之道路及空地，製材廠旁緊鄰高速公路之駁坎，土地南側
      、東側有民宅坐落，對外有道路可通往三義鄉○○路○路
      旁即為市場等情，業據原審於97年1 月18日履勘現場，並
      製有勘驗筆錄、現場照片及現場略圖在卷可憑（原審卷第
      119 至129 頁）。復依被上訴人提出之三義鄉公所都市計
      畫土地使用分區證明書所示（原審卷第42、43頁），系爭
      583 、584 地號土地為農業區、585 及885 地號為綠地、
      887 地號為住宅區、886 地號為計畫道路，是系爭土地固
      與高速公路相鄰，惟周邊環境多為農田、道路、空地，人
      口密度並非稠密，非屬商業活動頻繁之區域。被上訴人雖
      將部分土地供作製材廠營利使用，然系爭土地既非處商業
      區，則無法享有商業區所帶來之經濟利益，且系爭土地如
      上述履勘現場照片所示，多僅用來設置機具及堆放木材，
      並無其他積極開發建設之情，故被上訴人利用系爭土地之
      所獲得之經濟價值及利益顯然不高，而無享有與租金額顯
      不相當之經濟利益。故上訴人所述系爭土地之價值、被上
      訴人利用基地之經濟價值及所受利益等項，與原約定租金
      不成比例而顯失公平云云，自不足採。至上訴人援引最高
      法院判決意旨主張城市營業用房屋基地之租金不受土地法
      第105 條準用第97條之限制等語，固非無據；然審酌基地
      租金是否應予調漲之因素眾多，已詳如前（一）所述，自
      不應僅以是否供營業使用為唯一判斷標準，是上訴人據此
      主張系爭土地之租金應調漲為系爭土地之公告現值年息5
      ％，尚屬無據。
（三）另上訴人主張應繳納之地價稅已隨土地價值增高而調漲，
      7 萬元租金與其應繳納之地價稅價額顯不相當云云；惟系
      爭各筆土地之地價稅額自94年起至96年止均未變更（97年
      之地價稅空白），亦有苗栗縣稅捐稽徵處之土地各項查詢
      資料在卷可佐（卷第64至66頁）；是其上開主張，亦無足
      取。且租金不敷納稅，並非法定增租原因，自非調漲租金
      之理由（最高法院83年台上字第319 號判決意旨可參），
      此外，上訴人亦未提出鄰近土地租金較高之證明，從而，
      系爭土地自94年起迄今之交易價值並無提升，故上訴人請
      求調整租金，即無理由，應予駁回。
三、綜上所述，上訴人本於民法第442 條之規定，請求自96年9
    月1 日起調整系爭土地之租金為每月2 萬元，難謂有理，原
    審為上訴人敗訴之判決，並無不合。上訴意旨指摘原判決不
    當，求予廢棄改判，為無理由，應予駁回。
四、本件事證已臻明確，兩造其餘攻擊防禦方法及舉證，經核均
    與判決結果不生影響，爰無庸逐一論述，附此敘明。
五、據上論結，本件上訴為無理由，依民事訴訟法第436條之1第
    3 項、第449條第1項、第78條，判決如主文。
中    華    民    國    98    年    6     月    30    日
                        審判長法  官  詹駿鴻
                              法  官  張文毓
                              法  官  黃怡玲
以上正本係照原本作成。
本判決不得上訴。
                              書記官  孫銘宏
中    華    民    國    98    年    6     月    30    日


司法院資訊處製作；財團法人民間司法改革基金會備份。
